【裁判字號】    92,易,2565
【裁判日期】    921219
【裁判案由】    
【裁判全文】
臺灣板橋地方法院刑事判決                        九十二年度易字第二五六五號
    公  訴  人  臺灣板橋地方法院檢察署檢察官
    被      告  戊○○
    選任辯護人  蘇千祿律師
                陳志生律師
右列被告因詐欺案件，經檢察官提起公訴（九十一年度偵續字第七一號），本院判決
如左：
    主  文
戊○○無罪。
    理  由
一、公訴意旨略以：緣甲○○於民國八十三年五月一日與坐落臺北縣蘆洲市○○段八
    二、八三、八四、八五、八六等地號土地之地主簽訂合建契約，由甲○○出資興
    建地下一層，地上九層之建物，後因前揭基地無法申請九層建物，甲○○乃再與
    同地段八六地號、五七六地號七層建物之住戶協議，拆除渠等七樓建物後，合併
    基地共同申建十二層樓建物。是時戊○○為甲○○與前揭住戶合建契約之承辦代
    書，於得知上情後，戊○○亦於八十五年十二月九日與同段七三、七九地號土地
    （以下簡稱七三、七九號土地）地主黃再益（按業已於九十一年十二月二十一日
    死亡）、黃林淑貞（二人為夫妻）簽訂房屋合建契約後，再邀甲○○將上開相鄰
    基地合併建築，合建後房屋分配比例再行協調，甲○○為盡土地最大利用價值乃
    同意戊○○提議。迨於八十七年五月間，戊○○因移民需款孔急，明知地主黃再
    益、黃林淑真就前揭七三、七九地號土地之合建權利，並未同意由甲○○承受，
    竟意圖為自己不法之所有，向甲○○佯稱：願將上開七三、七九地號與地主黃再
    益等人之土地合建權利讓與甲○○，並稱已得地主同意，要求甲○○先行電匯其
    就該合建案之投資金額新臺幣（下同）四百萬元以應急，致甲○○信以為真，乃
    委由祕書丙○○與戊○○及其配偶林美淑聯繫，於八十七年五月十五日（按應係
    八十七年五月十八日），依約將該案戊○○已投資之金額四百萬元，連同戊○○
    與甲○○其他合夥事件之退夥金共計一千二百十五萬元匯入戊○○指定之帳戶內
    ，詎事後黃再益等七三、七九地號土地地主拒絕同意合建權利之轉讓，戊○○亦
    不協助處理，甲○○始知受騙。案經甲○○訴請偵辦。因認被告戊○○涉嫌犯刑
    法第三百三十九條第一項之詐欺取財罪嫌。
二、按犯罪事實應依證據認定之，無證據不得推定其犯罪事實；又不能證明被告犯罪
    者，應諭知無罪之判決；刑事訴訟法第一百五十四條第二項、第三百零一條第一
    項分別定有明文。又犯罪事實之認定，應憑真實之證據，倘證據是否真實尚欠明
    確，自難以擬制推測之方法，為其判斷之基礎；而認定犯罪事實之證據係指足以
    認定被告確有犯罪行為之積極證據而言，該項證據自須適合於被告犯罪事實之認
    定，始得採為斷罪資料，最高法院五十三年著有臺上字第六五六號、二十九年上
    字第三一０五號判例。且刑事訴訟上證明之資料，無論其為直接或間接證據，均
    須達於通常一般之人均不致有所懷疑，而得確信其為真實之程度，始得據為有罪
    之認定，若其關於被告是否犯罪之證明未能達此程度，而有合理懷疑之存在，致
    使無從形成有罪之確信，根據「罪證有疑，利於被告」之證據法則，即不得遽為
    不利被告之認定，亦有最高法院七十六年度臺上字第四九八六號判例可稽。其以
    情況證據（即間接證據）斷罪時，尤須基於該證據在直接關係上所可證明之他項
    情況事實，本乎推理作用足以確證被告有罪，方為合法，不得徒憑主觀上之推想
    ，將一般經驗上有利被告之其他合理情況逕予排除，此觀諸最高法院三十二年上
    字第六十七號判例意旨亦甚彰明。
三、公訴意旨認被告戊○○涉犯前開刑法第三百三十九條第一項之詐欺取財罪嫌，無
    非以「告訴人甲○○之指訴；證人丙○○、林美淑、黃再益之證詞；暨卷附房屋
    合建契約書五件；告訴人、證人丙○○與被告、林美淑間之傳真九張；臺北市第
    二信用合作社跨行匯款回單三紙；與八十七年十二月二十八日上午十時許在高義
    砂石行所開合夥會議之紀錄等文件」，為主要論據。
四、訊據被告戊○○固坦承告訴人甲○○曾於八十七年五月十八日電匯一千二百十五
    萬元給被告所指定之帳戶等情，惟堅詞否認有何詐欺取財之犯行，辯稱：「我沒
    有詐欺之意，我從來沒有向告訴人說過願將上開七三、七九地號與地主黃再益等
    人之土地合建權利讓與告訴人，並稱已得地主同意等語。告訴人指訴其於八十七
    年五月十八日電匯一千二百十五萬元給我指定之帳戶中，其中有四百萬元係我轉
    讓前開合建權利予告訴人之代價一節，並非事實，該款項係告訴人給付給我作為
    我在高義砂石行所投資金額之退夥金。」等語。
五、經查：
（一）被告曾於八十五年十二月九日與七三、七九地號土地之地主黃再益、黃林淑貞
      夫妻簽訂房屋合建契約書，雙方約定略以：「１、由地主方黃再益、黃林淑貞
      提供土地，由建方即被告負責申請執照及興建，建成之後地主方與建方各可得
      二分之一之建物及土地。２、建方即被告應提供七百萬元作為履約保證金，支
      付方式為本約成立同時支付三百五十萬元，核准開工時支付三百五十萬元。３
      、合建興建之房屋為地下一層、地上九層鋼筋混凝土造店舖住宅大樓」等情，
      此有被告與黃再益、黃林淑貞夫妻所簽訂之房屋合建契約書附卷可稽（見八十
      九年度他字第三０八九號偵查卷第十七至二十頁）。再被告於偵查中自承其與
      黃再益在上開土地之合建案中，投資了三百八十萬元，其中，押金係三百五十
      萬元，拆屋費為三十萬元，此外尚有支付仲介費二十萬元，故共為此支出計四
      百萬元等語（見九十一年度偵續字第七一號偵查卷第三十九頁）。又被告曾將
      卷附轉讓合約書草稿（見八十九年度他字第三０八九號偵查卷第三十一至三十
      二頁）交予鍾周亮律師修改，被告當時拿上開合約書草稿要彼幫忙修改之時，
      契約雙方當事人都沒有簽名，彼即以專業知識，及以保護被告之立場來做修改
      ，所以在該文件的後面，彼有加記該合建所生之一切責任均與○（彼指的是被
      告）無關，全由李○○（按指告訴人）負責，且彼是依草稿內容而為更清楚的
      修改，該草稿（原本）上有修改之藍色字跡即是彼之字跡，至於被告等人有無
      採用或簽定則非彼所知悉，又彼修改之後是將該轉讓合約書草稿交給被告，且
      彼與被告係認識十九年之朋友，彼係因被告的介紹才認識告訴人等情，業據證
      人鍾周亮律師於偵審中具結證述明確（見九十一年度偵續字第七一號偵查卷第
      六十五至六十七頁、本院九十二年十二月五日審判筆錄第三十五至三十八頁）
      ，況觀諸前開八十七年六月之轉讓合約書草稿之內容略以：「１、被告轉讓其
      與黃再益及黃林淑貞間有關七三、七九號土地房屋合建契約之權利義務予告訴
      人，即契約當事人由原來之被告與地主黃再益、黃林淑貞改為轉讓後之告訴人
      與地主黃再益及黃林淑貞。２、告訴人支付被告共四百萬元，以取得該合建權
      利義務。」，此有上開轉讓合約書在卷足參（見八十九年度他字第三０八九號
      偵查卷第三十一至三十二頁）。足徵被告曾將有關其與七三、七九地號土地地
      主黃再益等人之土地合建權利讓與告訴人之轉讓合約書草稿交予鍾周亮律師修
      改，故告訴人有關被告曾告知告訴人，要將被告與七三、七九地號土地地主黃
      再益等人之土地合建權利讓與告訴人之指訴，並非無稽。被告否認曾將轉讓合
      約書交予鍾周亮律師修改，否認知悉要將彼與七三、七九地號土地地主黃再益
      等人之土地合建權利讓與告訴人，且被告不曾告知告訴人要將被告與七三、七
      九地號土地地主黃再益等人之土地合建權利讓與告訴人云云，與事實不合，並
      不足取。
（二）參以，證人即告訴人之祕書丙○○曾於八十七年五月十八日電匯一千二百十五
      萬元給被告所指定之帳戶，其中有一筆四百萬元即是告訴人支付給被告，做為
      被告與七三、七九地號土地地主黃黃再益等人之土地合建權利轉讓與告訴人之
      代價，因之前被告的太太林美淑曾傳真給丙○○，說被告等在美國要買房屋所
      以急需用錢，丙○○即於八十七年五月十三日傳真予被告的太太林美淑，確認
      被告由告訴人經手之投資金額共一千一百九十五萬元，即保和段之六百十五萬
      元、黃再益案之三百八十萬元、李春案之二百萬元，然被告的太太林美淑接到
      上開傳真後，又傳真給告訴人略以在黃再益案中曾付佣金二十萬元予德阿根等
      語，所以丙○○始依告訴人之指示，於八十七年五月十八日電匯三筆款項：六
      百十五萬元、四百萬元及二百萬元，合計共一千二百十五萬元給被告所指定之
      帳戶，上開四百萬元中之三百八十萬元即是做為被告與七三、七九地號土地地
      主黃再益等人之土地合建權利轉讓與告訴人，被告曾支付之款項，另外二十萬
      元即是做為被告曾為此支付佣金之款項，故合計有關黃再益案被告共支付四百
      萬元予告訴人，另該四百萬元與高義砂石行之退夥金無關，因高義砂石行在八
      十四年間就因違反法令被判決，所以不可能在八十七年間退錢給被告；再丙○○曾草擬有關被告與七三、七九地號土地地主黃再益等人之土地合建權利讓與
      告訴人之卷附轉讓合約書草稿（見八十九年度他字第三０八九號偵查卷第三十
      一至三十二頁）後，將之交予被告由被告交予鍾周亮律師修改，被告說修改之
      後要交給地主黃再益簽訂上開合約，但卻不知道為何沒有下文等情，迭據證人
      丙○○在偵審中結證綦詳（見九十年度偵字第四四二０號偵查卷第七十、七十
      一頁；九十一年度偵續字第七一號偵查卷第二十五至二十七頁；第三十九頁反
      面；第六十五頁、第六十七頁反面；本院九十二年十二月五日審判筆錄第二十
      一至二十七頁）。此外，復有與證人丙○○前開證述相符之傳真二紙及匯款單
      據三紙附卷可稽（見八十九年度他字第三０八九號偵查卷第二十二、二十三、
      三十頁）。比對勾稽告訴人要祕書丙○○匯予被告之前開四百萬元款項中，本
      來告訴人僅是要匯三百八十萬元，然因被告之妻傳真尚要求告訴人再給付之前
      被告所付之黃再益案之佣金二十萬元，故告訴人之祕書丙○○始匯四百萬元予
      被告；暨被告前揭在偵查中所自承之其與黃再益在上開土地之合建案中，投資
      了三百八十萬元，其中，押金係三百五十萬元，拆屋費為三十萬元，此外尚有
      支付仲介費二十萬元，故共為此支出計四百萬元等語（見九十一年度偵續字第
      七一號偵查卷第三十九頁），迭如前述，即告訴人所匯之四百萬元之明細與被
      告所自承與黃再益在上開土地之合建案中支出之明細相符；況被告確曾將前開
      有關要將彼與七三、七九地號土地地主黃再益等人之土地合建權利讓與告訴人
      之卷附轉讓合約書交予鍾周亮律師修改，亦經本院認定如前等情，足徵告訴人
      所匯之前開四百萬元，應係被告告知告訴人，要將被告與七三、七九地號土地
      地主黃再益等人之土地合建權利讓與告訴人，而要求告訴人給付予被告之代價
      ，堪以認定。
（三）然按刑法第三百三十九條第一項詐欺罪之成立，以意圖為自己或第三人不法所
      有，以詐術使人將本人或第三人之物交付為要件；所謂以詐術使人交付，必須
      被詐欺人因其詐欺而陷於錯誤，若其所用方法，不能認為詐術，亦不致使人陷
      於錯誤，即不構成該罪，最高法院著有四十六年度臺上字第二六○號判例可資
      參照。至民事債務當事人間，若有未依債務本旨履行給付債務之情形，因在一
      般社會經驗上可能之原因甚多，或因不可歸責之事由無法給付，或因合法得對
      抗他造主張抗辯而拒絕給付，甚或於債之關係成立後始因可歸責之事由而遲延
      給付，均有可能，非必出於自始無意給付之詐欺一端，是苟無足以證明被告於
      債之關係發生時，自始即欲故意成立財產犯罪之積極證據，則依前揭規定，自
      不得僅以被告債信違反之客觀事後狀態，推定被告該當於刑法詐欺罪構成要件
      。本件告訴人所匯之前開四百萬元，雖係被告告知告訴人，要將被告與七三、
      七九地號土地地主黃再益等人之土地合建權利讓與告訴人，而要求告訴人給付
      予被告之代價如前，然本件應予釐清者，應係被告究竟有無對告訴人施用「詐
      術」，致告訴人「陷於錯誤」？經查：
１、在被告與黃再益、黃林淑貞簽訂前開房屋合建契約後，被告曾與告訴人去找黃再
    益，然因黃再益不在家，所以告訴人留名片予黃再益之女兒丁○○，被告並向丁○○告知彼要出國了，以後彼與黃再益之前開房屋合建案由告訴人接著辦理等語
    ，丁○○曾將上情向父親黃再益報告後，告訴人之祕書丙○○曾單獨及偕同弟弟
    許世昌一同帶合建設計圖來拜訪黃再益，然黃再益看過該等設計圖之後並不同意
    如此設計，因黃再益認為彼與被告簽訂之前開房屋合建契約書中，合建之房屋係
    九層樓，然上開設計圖係十二層樓，且九層樓與十二層樓均只分給黃再益夫妻四
    層半之房屋，但告訴人要求黃再益將增加之樓層拿來補貼前面拆除之七層樓舊住
    戶，故黃再益認為損失很大，而不同意告訴人之前開改建為十二層樓之提議，且
    如告訴人當初來找黃再益時，是依照被告與黃再益所簽訂之前開房屋合建契約約
    定蓋到九層樓，地主與建方一人一半，而由告訴人接著辦理，則黃再益必會同意
    由告訴人承受被告與黃再益所簽訂之房屋合建契約之權利義務，僅因告訴人要變
    更黃再益與被告之前所簽訂之房屋合建契約內容，故黃再益始不同意告訴人所提
    之十二樓改建方案等情，業據證人即黃再益之女兒丁○○到庭結證明確（見本院
    九十二年十二月五日審判筆錄第四十一至四十七頁）。此外，並有丁○○所庭呈
    之合建設計圖，經本院當庭勘驗上開合建設計圖，勘驗結果為：「是黃同漢建築
    師事務所設計，工程名稱為國晴建設開發股份有限公司，設計圖全部十三份，有
    到十二樓之平面圖，製圖期間為一九九七年六月七日與八十六年五月一日」等情
    （見本院九十二年十二月五日審判筆錄第五十二頁）。況上開合建設計圖是由告
    訴人之祕書丙○○交予黃再益或是委託乙○○代書轉交黃再益，且該等合建設計
    圖其中有一份是丙○○拜託弟弟許世昌畫的，至於黃同漢建築師事務所的部分是
    國晴建設開發股份有限公司委託黃同漢建築師畫的等情，亦據證人丙○○到庭結
    證無訛（見本院九十二年十二月五日審判筆錄第五十六頁）。足徵在八十六年五
    、六月間就有上開合建設計圖被製作完成，而該等合建設計圖是告訴人所經營之
    國晴建設開發股份有限公司委託黃同漢建築師事務所畫的，或是告訴人之祕書丙○○委託弟弟許世昌畫的，且告訴人之祕書丙○○曾將上開合建設計圖帶去給黃
    再益或是委託乙○○代書轉交黃再益，僅因黃再益不同意將原先之合建契約所訂
    之興建九層樓改為十二層樓，始無法進行改建，則告訴人在八十七年五月十八日
    電匯前開有關被告轉讓彼與黃再益之房屋合建契約之權利義務之代價－四百萬之
    前，黃再益即已知悉要由告訴人接著辦理有關房屋合建契約改建事宜，甚至告訴
    人早已將合建設計圖製作完成並交予黃再益，則地主黃再益對於告訴人將承受被
    告與彼之房屋合建契約之權利義務，而由告訴人接著辦理一節，顯有所認識，僅
    因黃再益不同意將原先之房屋合建契約所訂之興建九層樓改為十二層樓，始無法
    進行改建，益徵被告在取得前開告訴人所給付之四百萬元之前，確曾讓黃再益知
    悉要將雙方所簽訂之房屋合建契約有關被告權利義務部分，由告訴人承受之事，
    而告訴人亦因此與被告或派祕書丙○○去找黃再益，甚至將合建設計圖繪製完成
    交予黃再益，僅因黃再益不同意將原先之房屋合建契約所訂之興建九層樓改為十
    二層樓，始無法進行改建，如告訴人不變更原先被告與黃再益之房屋合建契約之
    內容，則黃再益必會同意由告訴人承受被告之房屋合建契約之權義，並由告訴人
    接著辦理改建事宜，益徵上開房屋合建契約最後之不能履行，實與被告無關，且
    被告亦無何施用詐術之行為，告訴人亦無何「陷於錯誤」之可言，故公訴人認為
    被告涉有詐欺取財犯行，尚嫌速斷。
２、再公訴人認為被告涉犯詐欺取財犯行，無非以「被告向告訴人佯稱：願將上開七
    三、七九地號與地主黃再益等人之土地合建權利讓與告訴人，並稱『已得地主同
    意』」等語，為最主要之依據。然被告堅詞否認曾向告訴人告知「已得地主同意
    」要將被告與地主黃再益等人之土地合建權利讓與告訴人之事，而公訴人為上開
    有關告訴人曾向被告告知「已得地主同意」之認定，無非以告訴人之指訴為唯一
    之依據。然按告訴人之告訴，係以使被告受刑事追訴為目的，是其陳述是否與事
    實相符，仍應調查其他證據，以資審認，最高法院著有五十二年臺上字第一三０
    ０號判例可稽。而遍觀卷附有關告訴人在電匯前開四百萬元款項予被告之後，所
    傳真予被告之文件，僅係要求被告應協助處理有關被告與黃再益合建案之轉讓事
    宜（見八十九年度他字第三０八九號偵查卷第二十一至二十九頁、九十一年度偵
    續字第七十一號偵查卷第九至十三頁），並無一提及告訴人之所以匯四百萬元予
    被告之理由係「被告曾向告訴人佯稱：願將上開七三、七九地號與地主黃再益等
    人之土地合建權利讓與告訴人，並稱『已得地主同意』之事」等情，足徵苟被告
    確曾向告訴人告知「已得地主同意」之上情，告訴人始願匯款四百萬元予被告，
    則告訴人在事後黃再益不配合履行房屋合建契約事宜時，應係向被告傳真告知之
    前係被告說「已得地主同意」，告訴人始願給付四百萬元等情，然告訴人並未如
    此，則被告辯稱彼並未向告訴人告知「已得地主同意」一節，並非無稽。此外，
    復查無其他積極證據足認被告曾向告訴人告知「已得地主同意」之上情，自難僅
    憑告訴人之片面指訴遽謂被告曾向告訴人施用詐術。抑且，黃再益不配合履行房
    屋合建契約事宜之原因，係因黃再益不同意將原先之房屋合建契約所訂之興建九
    層樓改為十二層樓，如告訴人不變更原先被告與黃再益之房屋合建契約之內容，
    則黃再益必會履行上開房屋合建契約，業見前述，故尚難以事後契約之未履行（
    且此契約之不履行最主要是告訴人片面要改變原先契約所訂內容所致），而推斷
    被告必有施用詐術之行為，當無疑義。
３、又民事法律行為成立債之關係者，在債權人與債務人之間，根據一般交易之常態
    ，恆不待對造當事人另為表示，當然期待他方依誠信原則履行，不生因他方表示
    必將履約而陷於錯誤之問題，此觀民法第二百十九條規定自明，故以債務不履行
    之客觀結果，推斷違約當事人是否同時涉嫌詐欺犯罪之情形，除非被告已自白具
    有犯意或有其他積極證據足認被告確係假借民事違約手段從事刑事詐欺行為外，
    尚不得以違約債務人曾經申明依約履行，遽指其施行欺罔而謀取不法利益，此為
    法理之當然。告訴人與被告間之前開轉讓房屋合建權利、義務之契約，純屬民事
    債務糾葛問題，與刑事責任無涉，告訴人不應利用刑事程序作為討債之手段，蓋
    欠債不還，告訴人儘可循民事訴訟程序在民事法庭尋求解決，以此指為詐欺，顯
    屬無稽，且與該罪之犯罪構成要件不合。易言之，黃再益不配合履行房屋合建契
    約事宜之原因，係因黃再益不同意將原先之房屋合建契約所訂之興建九層樓改為
    十二層樓，如告訴人不變更原先被告與黃再益之房屋合建契約之內容，則黃再益
    必會履行上開房屋合建契約，故尚難以事後房屋合建契約之未履行（且此契約之
    不履行最主要是告訴人片面要改變原先契約所訂內容所致），而遽謂被告必有用
    「詐術」，致告訴人陷於「錯誤」之可言，即告訴人之有關房屋合建契約轉讓之
    糾紛，純屬民事債務糾葛，告訴人應循民事訴訟程序在民事法庭尋求解決，告訴
    人指訴被告詐欺云云，並無依據，委無足採。
六、綜上諸情參互以析，尚乏明確之積極證據足證被告涉犯刑法第三百三十九條第一
    項之詐欺取財罪嫌。此外，復查無其他積極證據足認被告有何上開犯行，揆諸前
    開規定及判例意旨，本院自應為被告無罪之諭知，以昭審適。
據上論斷，應依刑事訴訟法第三百零一條第一項，判決如主文。
本案經檢察官李吉祥到庭執行職務。
中      華      民      國      九十二      年    十二    月    十九    日
                            臺灣板橋地方法院刑事第十二庭
                                審判長法  官  許仕楓
                                      法  官  吳佳穎
                                      法  官  許必奇
右正本證明與原本無異。
如不服本判決，應於判決送達後十日內，向本院提出上訴狀。
                                      書記官  金和國
中      華      民      國      九十二      年    十二    月    十九    日


司法院資訊處製作；財團法人民間司法改革基金會備份。
